# 企业内部研发项目外包研发部份可以资本化吗

提问人：sj2 时间：2015-08-04 12:23:44
企业内部研发项目，但有把研究开发活动的部分环节外包给外部单位，有二种情况： 1 、研发外包并在合同约定：“受托方拥有开发软硬件的知识产权，委托方拥有开发软件的使用权，使用范围不得超过所属行政辖区范围之外的业务”； 2 、受托方负责产品的设计研发及生产，知识产权属对方，先期支付研发保证金，但在采购量达到一定量后抵作货款. 这二种情况 下，外包研发费用可以计入研发费用资本化么？ 假设其他条件均已符合资本化条。

回答人：chenyiwei
可参考《瑞华研究 2010 ～ 2014 汇编》中的以下问题解答：
问题1-2-1（外包的开发活动的相关支出的资本化问题） 问题： 当把研究开发活动的部分环节外包给外部第三方时，企业为此支付给第三方的相关支出如何考虑其资本化／费用化问题？ 背景： 很多企业把研究开发活动的部分环节外包给外部第三方，此类研发外包合同的条款可能是多种多样的，但在很多情况下要求在合同订立时支付部分费用，并在外包的研究开发活动的进行过程中根据进度支付部分费用，即在事先确定的某一工作环节完成时，或者完成约定的工作量时，支付约定的价款。 解答： 当且仅当预计未来经济利益可以流入企业时，企业方可将支付给第三方的相关外包研发支出予以资本化。 为了取得与（潜在的）无形资产的研究和开发活动相关的商品或劳务而支付给第三方的对价，与为了取得一项无形资产而支付给第三方的对价是不同的。为了单独取得一项无形资产所支付的金额应当资本化，因为满足《企业会计准则第 6 号——无形资产》第四条规定的两项确认条件，即与该无形资产有关的经济利益很可能流入企业，并且该无形资产的成本能够可靠地计量。 相比之下，将研究开发活动（或其部分环节）外包给第三方，委托其为本企业研究开发一项（潜在的）无形资产，或者承担研发活动中的部分环节，为此支付给该第三方的款项（包括研发外包合同签订时的首付款和后续研发过程中的进度款）能否资本化的问题，应当比照《企业会计准则第 6 号——无形资产》及其应用指南和讲解中关于企业内部研究开发项目相关支出能否资本化的判断标准加以判断： （ 1 ）如果所支付的款项所对应的第三方研究开发活动属于《企业会计准则第 6 号——无形资产》第八条所定义的研究阶段的活动，则支付给该第三方的相关支出应予以费用化。 （ 2 ）如果所支付的款项所对应的第三方研究开发活动属于《企业会计准则第 6 号——无形资产》第九条所定义的开发阶段的活动，则在可证明技术和经济方面的可行性的前提下，支付给该第三方的相关支出应予以资本化。 支付给第三方的某些款项属于为将在未来获取的商品或劳务而预付的款项，在预付时确认为一项资产（其他非流动资产）。企业在后续的研究开发活动进行过程中，应按照上述原则确认所获取的商品或劳务。 结论基础： 无形资产的取得方式是多种多样的，包括单独取得、作为企业合并的一部分取得、通过政府补助方式取得和通过非货币性资产交换方式取得，等等。企业将无形资产的研究开发活动外包给其他方时，应当运用判断以确定属于下面的哪种情况： （ 1 ）外购一项无形资产，因而应当适用《企业会计准则第 6 号——无形资产》及其应用指南和讲解关于外购方式取得的无形资产的计量方面的规定（《企业会计准则第 6 号——无形资产》第十二条，在IFRS体系下对应的规定为《国际会计准则第 38 号——无形资产》第 25 段至第 32 段）；或者 （ 2 ）作为一项（潜在的）无形资产的研究开发活动的一部分，取得相关的商品或外包研发劳务，因而应当适用《企业会计准则第 6 号——无形资产》及其应用指南和讲解关于通过内部研究开发活动形成的无形资产的确认和计量方面的规定（《企业会计准则第 6 号—－无形资产》第七条至第九条，在IFRS体系下对应的规定为《国际会计准则第 38 号——无形资产》第 51 段至第 62 段）。 如果属于前述第（ 1 ）种情形，企业外购一项无形资产的，则所支付的款项应按照《企业会计准则第 6 号——无形资产》第十二条的规定予以资本化，即：无形资产应当按照成本进行初始计量；外购无形资产的成本，包括购买价款、相关税费以及直接归属于使该项资产达到预定用途所发生的其他支出。参照《国际会计准则第 38 号——无形资产》第 25 段中的表述，在通常情况下，企业为单独取得一项无形资产而支付的价款能够反映出企业对该资产所包含的预期未来经济利益流入本企业的可能性的估计，也就是说，企业预期将会获得未来经济利益流入，即使流入的时间或金额存在不确定性。因此，对于单独取得的无形资产，一般认为《企业会计准则第 6 号——无形资产》第四条第（一）项“与该无形资产有关的经济利益很可能流入企业”的确认条件总是可以满足的。 但是，如果属于前述第（ 2 ）种情形，将企业内部研究开发活动（或其部分环节）外包给第三方的，则与内部研究开发活动相关的风险和报酬仍然在相当大的程度上归属于本企业，第三方只是就其所提供的研究开发的外包劳务或相关商品，从本企业取得劳务报酬或商品价款，与企业自行实施的研究开发活动没有本质区别。因此，企业应当比照《企业会计准则第 6 号——无形资产》及其应用指南和讲解中关于企业内部研究开发项目相关支出能否资本化的判断标准（在IFRS体系下对应的规定分别为《国际会计准则第 38 号——无形资产》第 54 ～ 56 段和第 57 ～ 59 段），判断相关支出能否资本化。 《国际会计准则第 38 号——无形资产》第 70段并不禁止企业把在获取一项取得商品或劳务的权利之前预付的款项确认为资产。类似地，也不禁止企业把为了获取第三方提供的研究开发外包劳务而预付的款项，在预付时确认为一项资产。 企业签订的某些合同可能是一揽子合同，其中包含两个组成部分——取得资产和研究开发劳务。在此类情况下，应当采用适当的基础将合同总价款分解到不同的组成部分，对各组成部分按照各自适用的会计准则分别进行分析、评价和作出会计处理。
问题1-2-3（关于委托开发的技术能否资本化的问题） 问题： 委托本企业以外的单位和个人开发技术发生的相关支出能否资本化？
解答： 首先需要判断的是该交易的经济实质相当于公司自行开发相关技术（研发劳务外包），还是实质上相当于外购技术。如果实质上相当于自行开发的，则按《企业会计准则第 6 号--无形资产》第七条和《〈企业会计准则第 6 号——无形资产〉应用指南》第二条的规定，判断该等支出是属于研究阶段支出还是开发阶段支出，对于开发阶段的支出，再依据《企业会计准则第 6 号——无形资产》
第九条和《〈企业会计准则第 6 号——无形资产〉应用指南》第三条规定的五项条件判断是否已经符合开发支出资本化条件。如果实质上相当于外购的，则按该准则关于外购无形资产的相关规定进行会计处理。 判断该交易的经济实质是自行研发（研发劳务外包）
还是外购技术，主要区分标准是对研发过程中相关风险和报酬的承担情况，以及研发完成后研发成果所有权上的主要风险和报酬归属的判断。例如委托研发合同对下列事项的约定及其实际执行情况： （ 1 ）开发过程中的技术风险的承担情况：例如，如果在开发过程中遇到难以克服的技术障碍，导致开发失败，则企业作为委托方是否仍然需要支付约定金额的开发费；还是约定如果研发成果达不到合同约定的技术标准要求，则委托方可以不支付约定的研发报酬。 （ 2 ）开发过程中的经济风险的承担情况：例如，如果在开发过程中遇到无法合理预见的情况（不包括委托人提出需求变更等委托人方面的原因），导致开发周期明显延长，开发支出明显超出原先的预算金额（甚至可能导致该项目丧失商业价值）时，追加的研发成本是否应由委托人承担，还是合同仅仅约定了一个固定金额，委托人不承担额外的追加支出。 （ 3 ）研发成果的产权和经济利益归属情况：相关知识产权是否均由委托方申请并享有，受托方是否仅就其提供的研发劳务获取报酬，不享有研发成果的所有权和使用权；受托方就该研发项目可取得的报酬是否与研发成果的未来商业价值无关，而主要是基于实际发生的研发成本加成的方法计算。合同是否对委托方未来使用该知识产权的范围施加了限制。 对于交易的经济实质的判断，很可能是相当复杂和主观的。如果该项判断对被审计财务报表可能造成重大影响的，则强烈建议项目组按照本所《技术部技术支持制度（试行）》的规定，向技术部寻求技术支持。

提问人：sj2 时间：2015-08-04 22:10:46
谢谢陈版 回复
情况1“研发外包知识产权属受托方”，按照汇编1-2-1 ，应该可以资本化，但按1-2-3，是不是因知识产权的归属就不确定可以资本化呢？这二题的差异在哪里？可不可以理解为1-2-3是整个项目的外包？
情况 2 ，我觉得项目既然已在开发阶段，基本可以确认研发能顺利完成，支付的研发保证金，因为和研发成功后的批量采购有关就不应该放进资本化，而应暂挂往来款，对不？

回答人：chenyiwei
研发成果的产权归属不是唯一的决定因素。关键是对“该交易的经济实质相当于公司自行开发相关技术（研发劳务外包），还是实质上相当于外购技术”这个问题作出专业判断。1-2-3的原则与1-2-1一致，也可用于部分环节外包